【裁判字號】    93,自更(一),4
【裁判日期】    950221
【裁判案由】    損害債權
【裁判全文】
臺灣嘉義地方法院刑事判決           93年度自更(一)字第4號
自  訴  人  壬○○
代  理  人  黃木春律師
被      告  辛○○
選任辯護人  蔡碧仲律師
上列被告因損害債權案件，經自訴人提起自訴，本院判決如下：
    主  文
辛○○於將受強制執行之際，意圖損害債權人之債權，而隱匿其
財產，處有期徒刑拾月。
    事  實
一、緣壬○○於民國90年間因辛○○積欠其債務而向臺灣高雄地
    方法院聲請支付命令，經該院分別以90年度促字第90861號
    、9 0862號、91432號支付命令命辛○○向壬○○分別支付
    新台幣 (下同)540 萬元、60萬元及195萬元，該等支付命令
    分別於91年1月9日、同年1月3日及同年1月8日確定。辛○○
    竟意圖損害債權人壬○○之債權，於將受強制執行之際即壬○○取得前開執行名義後尚未受償前之91年2月28日至同年5
    月20 日間，於第三人戊○○經營之百熊有限公司等處收取
    戊○○返還之金額90萬元後隱匿而不為清償，致壬○○無從
    對其強制執行，而損害於壬○○之債權。
二、案經壬○○提起自訴。
    理  由
壹、有罪部分：
一、訊據被告雖否認前開事實，辯稱：其與戊○○間並無債權債
    務關係，當亦無於91年2月至5月間受償金額而有隱匿之情事
    。惟查：
(一)自訴人壬○○於90年間向臺灣高雄地方法院聲請支付命令，
    經該院分別以90年度促字第90861號、第90862號、第91432
    號支付命令命被告辛○○向壬○○分別支付540萬元、60萬
    元及195萬元，該等支付命令分別於91年1月9日、同年1月3
    日及同年1月8日確定等情，有上揭支付命令附卷可稽 (本院
    卷一第86至91頁)。故原告壬○○為債權人，被告辛○○為
    債務人，91年1月3日自訴人即已取得執行名義，被告處於將
    受強制執行之際等情，應堪認定。
(二)自訴人於89年12月4日以第三人甲○○為收款人，匯500萬元
    入甲○○於高雄市第三信用合作社之帳戶，嗣經戊○○於當
    日委由其子己○○領出前揭金額等客觀事實，有台灣中小企
    業銀行跨行匯款入戶電匯申請書 (本院92年自字第21號卷第
    37 頁)、高雄市第三信用合作社取款憑條 (本院卷一第189
    頁背面)可証，並有証人甲○○及己○○於本院審理時之証
    詞(本院卷二第154至161頁)為憑，自堪信為真實。嗣戊○○
    於收到該筆款項後即陸續給付利息，簽發支票及現金還款予
    被告，並於93年12月29日前還款完畢等情，業據証人戊○○
    結証屬實 (本院卷三第31頁至43頁)，且有被告辛○○書立
    之還款証明書及收據 (本院卷三第28至29頁)為憑，自堪信
    為真實。被告則以該証明書雖為其所書寫，但係遭逼迫為由
    ，據以質疑該証明書之証明力，惟被告並未舉証以實其說，
    尚難據以調查及採信，且戊○○曾經還款予被告之事實，除
    前開戊○○之証詞及証明書外，尚有己○○及甲○○於本院
    審理時証稱曾目睹戊○○以現金及支票還款予被告之事實
    (本院卷二第154至161頁)，故被告辯稱前揭証明書係遭逼迫
    等情委無可採。又被告雖另聲請調查証人戊○○之清償資料
    ，以質疑証人戊○○所提出前揭收據之真實性，惟被告還款
    予戊○○之事實，除証人戊○○之証述外，尚有証人甲○○
    及己○○之証述在卷，且有還款証明書為憑，被告空言指摘
    其真實性，自無可採，此部分調查証據之聲請應予駁回。
(三)自訴人稱其借款500萬元予被告，且透過匯入甲○○於高雄
    市第三信用合作社之帳戶予被告，並提出前揭台灣中小企業
    銀行跨行匯款入戶電匯申請書為証。依前開論述及証據顯示
    ，最後匯款確係流向被告，故自訴人之主張自有可採，應認
    自訴人與被告間存有500萬元之債權債務關係。嗣該500萬元
    由戊○○委由己○○領出，並經戊○○証稱該500萬元係其
    向被告辛○○所借貸。故自訴人與被告間存有500萬元之借
    貸關係，而被告嗣將該500萬元借予戊○○之事實應堪認定
    。至証人戊○○之証詞雖指出，其與被告辛○○之間係基於
    借款關係，惟被告向其表示係向陳田錨之媳婦所借貸 (本院
    卷三第40頁)。然觀察前揭匯款之流程，此筆500萬元顯然並
    非來自他人，而係源自自訴人所匯款之500萬元，故被告對
    於証人此部分之說詞，應係虛偽。
(四)被告與証人戊○○之間既有500萬元之借貸關係，而該筆款
    項據証人戊○○之証詞指出，自89年12月4日收到前揭500萬
    元後即簽發500萬元之票據予被告，惟嗣後該票據不獲兌現
    ，並曾經支付6至7個月之利息，嗣陸續還款，有開支票，有
    以現金返還，而至91年2月28日簽收收據時業已還款一半以
    上，至於其他細節業已忘記等情，有証人戊○○之証詞可參
    (本院卷三第33至42頁)。故証人戊○○於91年1月3日自訴人
    取得執行名義後得強制執行之際，究竟還款多少錢，尚難僅
    憑証人之証述而釐清，惟可資確定者係被告於91年2月28日
    起至同年5月20日止於戊○○經營之百熊有限公司等處接受
    還款90萬元，此有收據附卷可稽 (本院卷三第28頁)。至於
    其餘款項之確定金額除証人戊○○之証言外，尚無其他証據
    可資參照，且証人亦無法確定其金額，此時自應為有利於被
    告之認定，認定被告於91年2月28日後受償之金額總計僅為
    90萬元。至於被告雖質疑該收據之真實性，認係臨訟捏造。
    而據証人戊○○之証述，其亦稱收據上「蔡」之簽名係其請
    公司之經理所代簽，因被告表示沒戴眼鏡看不清楚 (本院卷
    三第37至39頁)。惟查被告自証人戊○○處收取金錢500萬元
    之事實，業據己○○、甲○○及戊○○証述如前，且有被告
    親手書寫之還款証明書附於卷內為憑，故被告確係自戊○○
    處收取500萬元之事實已堪認定，則戊○○所提出經由臺灣
    士林地方法院檢察署轉送本院之收據，縱其上之簽名並非由
    被告親自簽名，而僅係戊○○之個人記載，亦非不可作為認
    定事實之依據，且其記載與証人戊○○之証述吻合，並與証
    人己○○、甲○○之証詞及被告親手書寫之還款証明書吻合
    ，邏輯上及經驗法則上並無違背事理之處，該項收據自堪信
    為真實。
(五)綜上，自訴人於91年1月3日即已取得執行名義，被告已處於
    將受強制執行之際，而被告於91年2月28日起至同年5月20日
    止於戊○○經營之百熊有限公司等處接受還款90萬元，被告
    受領返還前揭金額後，並未返還自訴人，且查無該筆金額，
    被告隱匿前揭90萬元之事實明確，其意圖損害債權人之債權
    ，而隱匿財產之犯行應堪認定。
(六)按刑法第356條之損害債權罪，以債務人於將受強制執行之
    際，意圖損害債權人之債權，而毀壞、處分或隱匿其財產，
    為構成要件。至於隱匿係指他人不能或難以發現而言。被告
    於自訴人91年1月3日取得執行名義後得強制執行之際，收受
    還款90萬元，竟不返還被告，將90萬元隱匿，而損害債權人
    即自訴人之權利，核其所為係犯刑法第356條之損害債權罪
    。審酌被告之學歷為國小畢業，其犯罪之動機、犯罪之手法
    、犯罪所得90萬元及犯罪後毫無悔意等一切情狀，量處如主
    文所示之刑。
貳、不另為無罪諭知部分：
一、自訴意旨另以被告之動產遭查封拍賣後，被告委由其妻向拍
    定人買回部分動產，致拍賣金額過低，執行無效果；另被告
    遭拍賣之嘉義縣義竹鄉○○○段37─14號土地及同段37─18
    號土地，於拍賣時經丁○○應買，惟至今尚未過戶，應係被
    告與其串通應買。又被告涉及多起訴訟，分別委任律師多人
    為其訴訟代理人，所費不貲，足見被告有隱匿財產之情形；
    另被告時常以計程車代步，自高雄來回往返台北均搭乘飛機
    ，且住宿於圓山等五星級大飯店；又被告於台灣企銀之帳戶
    000-00-000000號於89年11月8日尚有存款130993元，90年1
    月20日尚有存款311234元，但至91年7月10日僅存款19204元
    ；另被告於91年3月25日在彰化銀行晴光分行新開537160號
    帳戶，同年4月8日即由乙○○電匯存入320萬元，丙○○電
    匯存入30萬元，隨即於同年月10日在台灣土地銀行中正分行
    開設000000000000號帳戶，並於同日將350萬元匯入該帳戶
    隱匿，再於同年月17日將該350萬元轉入其妻庚○○在玉山
    商業銀行大昌分行00000000000000號帳戶支出花用。又被告
    於彰化銀行晴光分行537160號帳戶，除上揭350萬元外，常
    有10萬元以上之存入款，計91年4月份存入10萬元，支出144
    071元，5月份存入15萬元，支出134060元等，被告隱匿卻不
    清償其債務，因認被告涉及損害債權罪等情。
二、查被告之妻固於本院審理中自承曾將被告所拍賣由他人應買
    之電視、冰箱及洗衣機買回 (本院卷二第107頁)，惟本案尚
    無証據足以証明被告與其妻有共同犯意聯絡及行為分擔之共
    犯行為，尚難因被告之妻有買回被告遭拍賣之物而逕認被告
    有隱匿或處分財產之行為。另被告遭拍賣之嘉義縣義竹鄉○○○段37─14號土地及同段37─18號土地，於拍賣時經丁○○應買，惟至今尚未過戶等情，雖有土地登記簿謄本附卷足
    憑 (92年度自字第21號卷第68至69頁)，惟經本院傳訊及拘
    提丁○○均無結果，此外復查無其他証據足以証明被告與丁○○間有何勾串之行為，自難認被告有隱匿或處分財產之情
    形。而被告於訴訟中委任訴訟代理人或辯護人之行為係出於
    訴訟權行使之正當行為，亦難認有何損害債權之犯意。
三、其次被告是否以計程車代步，尚無証據足以証明，而被告經
    常搭乘飛機、住宿飯店、出入美容店，並購買鐘錶及藝術品
    等事實，雖經本院調取臺灣高雄地方法院93年度執助第78號
    卷內之信用卡消費資料檢閱屬實。被告則辯稱係為他人辦理
    事務而接受招待之行為。然查被告既接受招待為何會以其信
    用卡刷卡，足見被告之辯稱純係卸責之詞不足採信。惟查被
    告之辯稱雖不足採信，然前揭証據亦僅足以証明被告有該項
    刷卡消費行為，至於被告該項刷卡消費行為後其償付卡債金
    錢係來自何處，依現有証據尚無法認定，而自訴人亦無進一
    步舉証，故被告是否以其所有之金錢為處分之行為，抑或前
    揭消費金錢來自他人之給付，並無法為有效証明，在存有合
    理可疑之情形下，依法自應為有利於被告之認定，而認被告
    並無為處分其財產之行為。
四、又被告於台灣中小企業銀行之帳戶000-00-000000號於89年
    11月8日尚有存款130993元，90年1月20日尚有存款311234
    元，但至91年7月10日僅有存款19204元，此固有前揭帳戶交
    易明細可資証明 (臺灣高等法院臺南分院93年度抗字第3號
    卷第54至57頁)，惟查前揭描述僅能証明帳戶內之金額依次
    遞減之情形，尚無法証明有何隱匿之情形，且自訴人取得執
    行名義係91年1月3日，自該時點至同年7月10日間之結存金
    額於5萬餘元以內浮動，亦有前揭帳戶可資參照，尚難認被
    告於將受強制執行之際有何隱匿或處分之行為。
五、至於自訴人訴稱被告於91年3月25日在彰化銀行晴光分行新
    開537160號帳戶，同年4月8日即由乙○○電匯存入320萬元
    ，丙○○電匯存入30萬元，同年月10日在台灣土地銀行中正
    分行開設0000 00000000號帳戶，並於同日將350萬元匯入該
    帳戶，再於同年月17日將該350萬元轉入其妻庚○○在玉山
    商業銀行大昌分行00000000000000號帳戶等情。查乙○○電
    匯320萬元，丙○○電匯30萬元，存入被告之前開帳戶，業
    據証人丙○○於本院証稱與其母乙○○總計匯款350萬元借
    款予被告，被告嗣後於92年8月4日匯170萬元還款，另以現
    金70萬元及80萬元分二次返還，其餘30萬元則尚未完全返還
    ，並提出匯款資料為証 (本院卷一第162頁及第172 至第177
    頁)，故前揭350萬元係乙○○與丙○○借款予被告等情應堪
    認定。而該筆350萬元之金額既係來自借款，且事後業已大
    部分清償，尚難認被告有損害自訴人債權之犯意。而被告雖
    於彰化銀行晴光分行及台灣土地銀行中正分行新開帳戶匯入
    該筆款項，惟尚難據此認定該筆款項匯入新開戶之帳戶即為
    隱匿之行為。至於被告嗣後轉匯入其妻之帳戶是否可認定為
    隱匿或處分之行為，本院仍採否定見解，蓋該筆款項既來自
    借款且事後業已清償，則被告既無損害債權人債權之犯意，
    自無構成隱匿或處分之可能。又自訴人論及被告於彰化銀行
    晴光分行537160號帳戶，除上揭350萬元外，常有10萬元以
    上之存入款，計91年4月份存入10萬元，支出144071元，5月
    份存入15萬元，支出134060元等情，惟此亦僅能証明被告之
    帳戶有該項金額之流動，至於該等金額係用以何等支出，尚
    無証據可資佐証，自難直接推斷被告有何隱匿或處分其財產
    以損害自訴人債權之行為。
六、綜上，自訴人為前揭之自訴事實均難有效証明被告意圖損害
    債權人之債權，而隱匿或處分其財產，依法自應為有利於被
    告之認定，惟前揭事實如屬有罪，與前開有罪之事實，於法
    律之評價上屬於密切接近之時期，且基於同一目的而侵害同
    一人之法益，應係本於單一犯意之接續動作，僅論以單純一
    罪，故就此部分爰不另為無罪之諭知，附此敘明。
據上論斷，應依刑事訴訟法第343條、第299條第1項前段，刑法
第356條，罰金罰鍰提高標準條例第1條前段，判決如主文。
中    華    民    國    95    年    2    月    21    日
               刑事第二庭    審判長法  官 黃義成
                                   法  官 蔡廷宜
                                   法  官 洪嘉蘭
以上正本證明與原本無異。
如不服本判決，應於判決送達後10日內，向本院提出上訴狀。
中    華    民    國    95    年    2    月    21    日
                                   書記官 侯麗茹
刑法第356條
債務人於將受強制執行之際，意圖損害債權人之債權，而毀壞、
處分或隱匿其財產者，處二年以下有期徒刑、拘役或五百元以下
罰金。


司法院資訊處製作；財團法人民間司法改革基金會備份。
